【裁判字號】    95,上,268
【裁判日期】    951205
【裁判案由】    侵權行為損害賠償
【裁判全文】
臺灣高等法院臺中分院民事判決           95年度上字第268號
上  訴  人  丁○○
訴訟代理人  戊○○○
被  上訴人  丙○○
訴訟代理人  陳忠儀律師
訴訟代理人  楊宏鈞律師
被  上訴人  台中商業銀行股份有限公司
法定代理人  乙○○
訴訟代理人  甲○○
上列當事人間請求侵權行為損害賠償事件，上訴人對於中華民國
95年5月25日臺灣彰化地方法院92年度訴字第553號第一審判決提
起上訴，本院於95年11月21日言詞辯論終結，判決如下：
    主  文
上訴駁回。
第二審訴訟費用由上訴人負擔。
    事實及理由
一、按當事人法定代理人其代理權消滅者，訴訟程序在有法定代
    理人，承受其訴訟以前當然停止；承受訴訟人，於得為承受
    時，應即為承受之聲明。民事訴訟法第170條、第175條第1
    項分別定有明文。被上訴人臺中商業銀行股份有限公司（原
    名台中區中小企業銀行，以下簡稱為台中商銀）法定代理人
    原為蔡裕芳，嗣變更為乙○○，業經台中商銀聲明承受訴訟
    在案，爰列乙○○為台中商銀之法定代理人續行訴訟，合先
    敘明。
二、上訴人起訴主張：被上訴人丙○○原任職於被上訴人台中商
    銀，代理上訴人向台中商銀辦理貸款，上訴人提供彰化縣和
    中段842地號及其上建物（門牌號碼彰化縣和美鎮○○路302
    號）設定本金最高限額新台幣（下同）8,000,00 0元抵押權
    登記，並於83年8月間第1次借貸2,000,000元，另於86年3月
    間第2次借貸2,000,000元，然丙○○卻藉職務之便，於第一
     次貸款時，擅自將額度調為4,000,000元，而僅將其中之2,
    000,000元交付上訴人，並另於83年9月21日、83年10月15日
    ，私自辦理貸款2,000,000元、500,000元花用，未得上訴人
    同意，迄於89年3月間，經台中商銀通知上訴人貸款利息逾
    期未繳，上訴人始知上情。丙○○上開行為顯屬侵權行為，
    應對上訴人負損害賠償責任。又台中商銀係丙○○之僱用人
    ，丙○○於執行職務時不法侵害上訴人之權利，台中商銀應
    負連帶賠償責任。又依民法第213條之規定，負損害賠償責
    任者，除法律另有規定或契約另有訂定外，應回復他方損害
    發生前之原狀。上訴人上開房地，因丙○○不法侵害而設定
    抵押權予台中商銀，台中商銀應負塗銷上開抵押權登記之義
    務等語。
三、被上訴人丙○○則辯以：其並無侵權行為，上訴人就其主張
    侵權行為之事實，應負舉證之責。上訴人向台中商銀借貸過
    程如下：83年8月26日辦理本金最高限額8,000,000元抵押
    權設定登記，83年8月30日借款4,000,000元，由上訴人之配
    偶戊○○○擔任保證人，借貸期間1年。83年9月21日辦理
    借款2,000,000元，由戊○○○擔任連帶保證人。83年10
    月15日辦理借款500,000元，由戊○○○擔任連帶保證人。
    84年8月30日因前第1筆借款4,000,000元到期，而將前3筆
    借款合併，共計6,500,000元，辦理換單續借，仍由戊○○
    ○擔任連帶保證人。85年8月27日因借款6,500,000元將到
    期，辦理展期換單。86年3月1日另行辦理「無擔保貸款」
    2,000,000元，由戊○○○、黃銀欽擔任連帶保證人。86
    年11月28日辦理前揭6,500, 000元借款之展期換單（借貸期
    間自86年8月30日起至87年8月30日止）。上開借款之借據上
    均明白記載借款金額及日期，並經上訴人及連帶保證人戊○
    ○○親自簽名蓋章，且本案借貸經多次展期、換單後，仍由
    上訴人及戊○○○親自於借據上簽名，即足證明上訴人、及
    戊○○○明知該等借款之存在。又台中商銀於88年4月即對
    上訴人、及戊○○○聲請88年度促字第8697、8698號支付命
    令，於同年7月29日確定，上訴人、及戊○○○對該支付命
    令並無異議，顯見其等承認上開借款逾期未清償之事實；再
    者上訴人嗣又委託戊○○○與台中商銀協議還款，並提出債
    務分期償還協議申請書、債務分期償還協議書、益證上開借
    款確為上訴人所借，並無冒貸之情等語。
四、被上訴人台中商銀則辯以：上訴人分別於83年8月30日、83
    年9月21日、83年10月15日向被上訴人申請貸款4,000,000元
    、2,000,000元、500,000元，被上訴人分別於上述日期將各
    款項匯入上訴人設在被上訴人彰化南分行活期儲蓄存款、帳
    號0000000之帳戶內等語。
五、原審判決駁回上訴人之訴及假執行之聲請。上訴人不服原判
    決，提起本件上訴。
六、上訴人於本院聲明，求為判決：
    (一)被上訴人應連帶賠償4,500,000元及自起訴狀送達之翌日
      起至清償日止按年息5%計算之利息。
    (二)台中商銀應塗銷就上訴人所有之彰化縣和美鎮○○段842
      地號土地所設定之抵押權擔保額度4,500,000元。
    (三)上訴人願供擔保，請准宣告假執行。
    並補充陳述稱：
    丙○○確係利用借職務之便而冒貸，由上訴人提出戊○○○
    與丙○○之錄音內容可知：「被上訴人丙○○自承多貸之金
    額確應由其負責，且其一再向戊○○○表示其已努力籌款，
    願向銀行償還欠款」等語，若該款項均係由上訴人及戊○○
    ○所申請貸款，被上訴人又何須一再表示其應負責、及已努
    力籌款欲償還銀行，亦可知其於刑事案件中辯稱：貸得款項
    會存入丙○○配偶帳戶中，乃係因與戊○○○間之會款事由
    ，為附會之詞，並非真正。原審以上訴人接悉88年度促字第
    8698號支付命令，未經提出異議而告確定，而認上訴人承認
    借貸一事，惟此部分係因丙○○一再向上訴人保證其會處理
    ，並請上訴人勿使冒貸情事暴發，上訴人基於親戚情誼因而
    誤信，惟嗣無結果，即寄發存證信函揭示丙○○冒貸之事，
    上訴人並無自承貸款一事。又因上訴人房屋遭查封而即將拍
    賣，上訴人不得已只得與銀行進行還款協議，並非承認。又
    類似本件藉職務之便增額冒貸乃典型之手段，利用申請人貸
    款之際，提出空白申請書、對保單，交付申請人用印及簽立
    對保內容，嗣方補寫貸款金額，自不得僅以上訴人、及戊○
    ○○有簽名蓋章於該申請書及對保單上，即為其不利之認定
    等語。
七、被上訴人丙○○於本院聲明，求為判決：上訴駁回。
    並補充陳述稱：
    (一)戊○○○自承86年11月28日金額650萬元借據上之連帶保
      證人戊○○○之簽名，係其親自所簽等語，雖其辯稱係丙
      ○○持空白借據予其所簽，惟丙○○否認之，況上訴人於
      上開借據之印文亦屬真正。又據證人即台中商銀職員謝文
      懷於刑事案件中證稱：650萬元借款之換單為其所辦，換
      單時有通知上訴人，而83年10月15日之50萬元借款申請書
      之對保亦係其找上訴人對保，借據係上訴人親自所簽；及
      本件借款包含利息總共800多萬元，因上訴人委託戊○○
      ○協議還款，欲將前開抵押之房子售予第三人，不足部分
      再給付839,106元，始撤回對該抵押物強制執行，並提出
      債務分期償還協議申請書、及債務分期償還協議書等語；
      證人呂元茂亦證稱：借款約定書上之對保人印章係其所蓋
      ，僅第一次需要對保，嗣後僅印章核對就放款，確實有與
      上訴人對保等語，以上事實亦經原法院90年度自字第100
      號、及鈞院92年度上訴字第989號刑事判決認定屬實，足
      證上訴人之主張不實在。
    (二)上訴人提出戊○○○與丙○○之錄音內容歸納可知：丙○
      ○自承多貸之金額確應由其負責，且一再向戊○○○表示
      已努力酬款，願向銀行償還借款等語，然被上訴人否認錄
      音內容之真正，況依譯文所示，亦無法證明被上訴人有冒
      貸之情事。本件借據上均明白記載借款金額及日期，並經
      上訴人及連帶保證人戊○○○親自簽名蓋章，足證並無冒
      貸之事。上訴人於鈞院調查中，亦承認本件申請書、對保
      單上之印章、及簽名乃其與配偶所有、所簽具者等語，雖
      其稱將印鑑交由丙○○保管，惟丙○○否認之，上訴人亦
      未就此提出任何證據證明，其主張不足採等語。
八、被上訴人台中商銀於本院聲明，求為判決：上訴駁回。
    並補充陳述稱：
    提出上訴人全部開戶資料，足證確實有系爭借款存在。另否
    認上訴人所稱本件係藉職務之便增額冒貸，按一般銀行貸款
    程序，借款申請書不一定要本人簽名，借據則須由本人簽名
    ，上訴人本件主張均未舉證証明，自不足採，本件應無侵權
    之問題等語。
九、查上訴人主張丙○○任職於台中商銀期間，代理其向台中商
    銀辦理貸款，由其提供所有坐落彰化縣和中段842地號土地
    暨其上建物，設定本金最高限額800萬元抵押權為擔保，於
    83年8月間借貸2,000,000元、又於86年3月間借貸2,000,000
    元，其因丙○○辦理上開貸款事宜，已對丙○○提起刑事偽
    造文書之自訴等情，為被上訴人所不爭執，並經本院調閱原
    法院90年度自字第100號、及本院92年度上訴字第989號偽造
    文書刑事全卷查明屬實，堪信上訴人上開之主張為真實。惟
    上訴人主張丙○○假藉上開貸款職務之便，於83年8月間第
    一次貸款時，擅自將額度調為4,000,000元，而僅交付上訴
    人其中之2,000,000元；並於83年9月21日、83年10月15日，
    未徵得上訴人之同意，私自辦理貸款2,000,000元、及500,
    000元花用；台中商銀係丙○○之僱用人，對丙○○之侵權
    行為應負連帶賠償責任一節，則為被上訴人所否認，並以上
    詞置辯。經查：
  (一)上訴人邀其妻戊○○○為連帶保証人向台中商銀借款，於83
    年8月30日借款400萬元、同年9月21日借款200萬元、同年10
    月15日借款50萬元，再於84年8月30日換單為650萬元以清償
    前開借款，而該650萬元借款，又於85年8月27日、及86年11
    月28日展期二次，最後到期日為87年8月30日等情，業據台
    中商銀提出上訴人開戶相關資料、借款申請書、約定書、放
    款轉期請示單、及借據等件為証（見本院卷第50至52頁、原
    審卷第134至143頁）；又台中商銀確有將上訴人分別於上開
    期日所貸得之款項共計650萬元，分三次匯入上訴人設在台
    中商銀之帳號0000000號內，亦有台中商銀提出之上訴人該
    帳號之交易明細表可証（見原審卷138頁）。而上訴人之妻
    戊○○○為上開借款之連帶保証人，上訴人及戊○○○分別
    在上開借款申請書、及借據上之之印文，均為其等所有一節
    ，亦據其等於原審及本院準備程序中自認無訛（見原審卷第
    147頁、及本院卷第28頁），戊○○○雖於本院調查中陳稱
    ：86年11月28日之650萬元借據上連帶保證人之簽名，其已
    忘記是否為其所簽云云，惟戊○○○於上開刑事案件調查中
    已不否認：該借據上連帶保證人戊○○○之簽名係其親自所
    為等語甚詳（見原法院90度自字第100號刑事卷第111、112
    頁），足見；戊○○○嗣於本院調查中上開所陳，係避卻之
    詞，不足採信。上訴人再以上開借款申請書、及借據上之印
    文雖為其所有，惟其所有之該印章均置放在丙○○處多時云
    云，惟己為丙○○所否認，查上訴人就其主張之此項事實，
    並未能舉証以實其說，亦無足採。況私人之印章，由自己使
    用為常態，被人盜用為變態，主張變態事實之當事人，自應
    就此印章被盜用之事實負舉證之責任（最高法院86年度台上
    字第717號判決參照）。上訴人既已自承系爭借款申請書、
    及借據上所蓋用之印文，均為其印章所為，依常態判斷，上
    開借款申請書、及借據之內容，即屬真正，上訴人抗辯係遭
    丙○○盜蓋一節，即應負舉證責任，惟其並無法舉證以實其
    說，其上開主張，尚難信為真實。
  (二)上訴人於本院中固提出其配偶戊○○○與丙○○之錄音帶為
    証，並主張在錄音帶中丙○○已自承多貸之金額確應由其負
    責，且丙○○一再向戊○○○表示其已努力籌款，願向銀行
    償還欠款等語，惟已為丙○○所否認。又縱該錄音內容為屬
    實，惟由該內容亦無足証明丙○○有冒貸之情事，充其量僅
    能証明丙○○有使用上開借款情事，而丙○○願負責籌款清
    償其應負擔之部分，惟此乃係上訴人與丙○○內部間如何會
    算、及協商分擔貸款數額之問題，與上訴人主張丙○○未經
    其同意，而有冒貸情事，尚屬有間，上開錄音帶並無足為上
    訴人有利之認定。
  (三)按判決書內應記載之理由，如第二審關於攻擊或防禦方法之
    意見及法律上之意見與第一審判決相同者，得引用之；如有
    不同者，應另行記載。關於當事人提出新攻擊或防禦方法之
    意見，應併記載之。民事訴訟法第454條第2項定有明文。經
    查：原判決認定上訴人主張丙○○假藉職務之便，使用上訴
    人上開房地冒貸得款花用，係屬侵權行為，而台中商銀係丙
    ○○之僱用人，依法亦應負連帶賠償責任，並未據上訴人提
    出積極證據資料，足認被上訴人有上開加害事實，上訴人依
    民法侵權行為規定，請求被上訴人應連帶給付如上開聲明所
    示之金額暨遲延利息、及塗銷系爭房地抵押權設定，均屬無
    據，而為上訴人敗訴之判決，原判決就兩造之攻擊或防禦方
    法，所記載其餘之理由，經核並無違誤，且與法相符，為本
    院所採，爰均引用之（請參考第一審判決書第4至7頁記載）
    ，不再贅述。
十、綜上所述；上訴人本於侵權行為、及僱用人連帶損害賠償法
    律關係，訴請被上訴人應連帶賠償4,500,000元及自起訴狀
    送達之翌日起至清償日止按年息5%計算之利息；及台中商銀
    應塗銷就上訴人上開房地設定之抵押權登記，為無理由，其
    假執行之聲請亦失所依附，原審為上訴人敗訴之判決，駁回
    假執行之聲請，並無不合，上訴意旨猶執詞指摘原判決不當
    ，求予發棄改判，為無理由，應予駁回。
十一、本案事實已臻明確，兩造其餘攻擊防禦方法，不足以影響
      本判決結果，爰不一一論述，併此敘明。
據上論結：本件上訴為無理由，依民事訴訟法第449條第1項、第
78條，判決如主文。
中    華    民    國    95    年    12    月    5     日
                    民事第四庭審判長法  官  黃斐君
                                    法  官  陳蘇宗
                                    法  官  張浴美
以上正本係照原本作成。
如對本判決上訴，須於收受判決送達後20日內向本院提出上訴書
狀，其未表明上訴理由者，應於提出上訴後20日內向本院提出上
訴理由書（須按他造人數附具繕本）。
上訴時應提出委任律師為訴訟代理人之委任狀。具有民事訴訟法
第466條之1第1項但書或第2項之情形為訴訟代理人者，另應附具
律師及格證書及釋明委任人與受任人有該條項所定關係之釋明文
書影本。
                                    書記官  郭振祥
中    華    民    國    95    年    12    月    6     日
                                                      Ｂ


司法院資訊處製作；財團法人民間司法改革基金會備份。
